【裁判字號】    88,訴,651
【裁判日期】    890515
【裁判案由】    確認法定扺押債權不存在
【裁判全文】
臺灣彰化地方法院民事判決  八十八年度訴字第六五一號
    原      告  丙○○
                甲○○○
                乙○○
    右三人共同
    訴訟代理人  周黛婕律師  住台中市○○路○段一二八號三樓
    被      告  洵城營造廠股份有限公司  設台北市○○○路○段二十六號十二樓
                              .
    法定代理人  丁○○      住台北市○○街二號二樓之五
右當事人間確認法定扺押債權不存在事件，本院判決如左：
    主    文
確認被告與原告乙○○間之新台幣參拾柒萬捌仟壹佰捌拾壹元債權不存在。
確認被告就原告乙○○所有如附表一所示之不動產之新台幣參拾柒萬捌仟壹佰捌拾壹
元法定抵押權不存在。
確認被告與原告丙○○、甲○○○間之新台幣柒拾伍萬陸仟參佰陸拾貳元債權不存在
。
確認被告就原告丙○○、甲○○○所有如附表二所示之不動產之新台幣柒拾伍萬陸仟
參佰陸拾貳元法定抵押權不存在。
訴訟費用由被告負擔。
    事    實
甲、原告方面：
一聲明：如主文所示。
二、陳述：
    （一）按因不動產之物權涉訟者，專屬不動產所在地之法院管轄，民事訴訟法第
          十條一項定有明文。本件系爭不動產位於彰化縣伸港鄉內，應專屬鈞院管
          轄，合先敘明。
    （二）緣本件原告甲○○○之夫、原告丙○○、乙○○之父即訴外人林章秀與謝
          德、謝仁治、林章統、謝淑蘭等人與原共同與訴外人羅文涼簽訂合建契
          約，由渠等提供所有土地，而由羅文涼負責建造三層透天房屋共十九戶，
          於建造完成後按約定比例分受房屋及其基地。嗣因羅文涼無法履行，乃將
          因合建契約所取得之合建權利，經林章秀等人同意後，讓與於林坤賜，並
          由三方另行簽立合建契約書，由林坤賜負責繼續完成工程，並分受房屋及
          基地。
    （三）查前開合建契約，因林章秀供予合建之土地價值較低，故雙方約定由林章
          秀分得二戶半，另半戶須由林章秀以繳交補貼款之方式向林坤賜購買，即
          須補貼林坤賜新台幣（下同）二百六十九萬三千八百零一元。林章秀並與
          林坤賜約定將伊所應分得及買受之房屋共三戶，分別以其妻即原告林宋福
          妹及其子即原告丙○○及其女即原告乙○○等人名義為起造人及所有權人
          辦理登記。詎林坤賜竟未經林章秀及原告等之同意，私自以原告等人之代
          理人名義與被告訂立興建住宅之工程承攬契約，由被告興建系爭房屋。
    （四）按依前開合建契約約定，系爭房屋建造之工程費用應由林坤賜獨自支出，
          再由地主補貼若干款項，換言之，地主僅須提供土地及支付約定之補貼款
          予林坤賜，此外別無其他給付義務。然依前開工程契約約定，則應由原告
          與林坤賜及訴外人蔡科熙、蔡陳淑齡、邱進良、魏華英、張欽健、江文清
          、林章統等十一人另行共同支付工程款予被告。是依前二契約之效力而言
          ，不惟訴外人林章秀應支付補貼款與林坤賜，且另須由原告等支付被告工
          程費用，而被告似亦得於工程款未獲清償時，對原告等人之房屋或其基地
          主張法定抵押權，此種情況於前開合建契約當事人及本案原告等之權益，
          實為傷害至鉅。
    （五）按民法第五百十三條之法定抵押權，係指承攬人就承攬關係所生之債權，
          對於其工作所附之定作人之不動產有就其賣得價金優先受償之權，倘無承
          攬人與定作人之關係，即不能成立法定抵押權。今林章秀與原告等拒絕承
          認林坤賜所為無權代理之行為，是林坤賜無權代理原告等與被告所訂立之
          興建住宅工程契約，即確定不生效力。揆諸前揭說明，兩造間並無系爭債
          權存在及被告對於原告等有之系爭土地及其上之建物並無系爭法定抵押權
          存在至明。
    （六）況本件業經證人林坤賜到場證述系爭房屋工程之實際承攬人係其本人，而
          非被告等語。被告既非系爭工程之實際承攬人，亦未就系爭工程進行實際
          施作，依法應未取得法定抵押權。又訴外人林章秀雖曾委託林坤賜系爭房
          屋所有權登記予原告等人名下，惟林坤賜縱係為前開授權之目的而以原告
          等之名義辦理申請建造執照，及林坤賜於向被告借牌後於申請前開建造執
          照時記載承造人為被告，林坤賜仍無以原告等之名義簽立系爭工程契約之
          必要，蓋一般起造人辦理建造執照之申請程序，並無提出起造人與承造人
          之承攬契約之必要。是本件證人林坤賜以原告等之名義與被告簽訂系爭工
          程契約，顯已逾訴外人林章秀之授權範圍，而為無權代理。況證人林坤賜
          因滿足伊與訴外人林章秀間之合建契約之契約目的，縱有與他人簽訂承攬
          契約之必要，亦應依本件當事人間之實際法律關係，以其自己名義與被告
          簽訂承攬契約，仍能達成伊與訴外人林章秀間所訂立合建契約之契約目的
          。從而本件證人林坤賜以原告等之名義簽訂系爭工程契約，顯為無權代理
          ，應無疑義。被告雖提出證物，惟並無任何陳述，不能作為有利之認定。
三、證據：提出合建契約書、土地登記簿謄本、建築改良物登記簿謄本、興建住宅工
    程契約書台灣高等法院台中分院民事庭筆錄等件為證。
乙、被告方面：
    被告未於言詞辯論期日到場，亦未提出準備書狀作何聲明或陳述，僅提出存證信
    函、工程工資估算書、工程契約書、使用執照、支票二紙、統一發票四紙（均為
    影本）為證。
    理    由
甲、程序方面：
    被告雖設於台北市，非屬本院管轄區域，惟按因不動產之物權涉訟者，專屬不動
    產所在地之法院管轄，民事訴訟法第十條一項定有明文。本件系爭不動產位於彰
    化縣伸港鄉內，本院自有管轄權甚明。又本件被告未於言詞辯論期日到場，核無
    民事訴訟法第三百八十六條各款所列情形，爰依原告之聲請，由其一造辯論而為
    判決。
乙、得心證之理由：
一、原告主張之事實，已據其提出與所述相符之合建契約書、土地登記簿謄本、建築
    改良物登記簿謄本、興建住宅工程契約書、台灣高等法院台中分院民事庭筆錄等
    件為證。雖被告亦提出存證信函、工程工資估算書、工程契約書、使用執照、支
    票二紙、統一發票四紙（均為影本）為證。惟證人林坤賜於本院辯論時證稱：系
    爭興建工程契約書是真正，但原告等均不知伊以其等名義與被告簽訂契約，伊並
    不認識被告，因本件係都市計劃內之工程，必須有營造廠的資格才可以申請開工
    ，伊才透過洪小姐向被告借牌，只付借牌稅金給被告，實際發包、請工人均是伊
    一手包辦等語明確。是原告主張被告系爭房屋非被告施作等情即為可採。
二、從而，原告據以提起本訴，請求確認被告與原告乙○○間之新台幣參拾柒萬捌仟
    壹佰捌拾壹元債權不存在，及原告乙○○所有如附表一所示之不動產之新台幣參
    拾柒萬捌仟壹佰捌拾壹元法定抵押權不存在。與確認被告與原告丙○○、甲○○○間之新台幣柒拾伍萬陸仟參佰陸拾貳元債權不存在，及原告丙○○、甲○○○
    所有如附表二所示之不動產之新台幣柒拾伍萬陸仟參佰陸拾貳元法定抵押權不存
    在，即無不合，應予准許。
三、據上論結，原告之訴為有理由，依民事訴訟法第三百八十五條第一項前段、第七
    十八條，判決如主文。
中      華      民      國    八十九    年      五      月      十五    日
                                    臺灣彰化地方法院民事第一庭
~B法      官  陳秋錦
右為正本係照原本作成。
如對本判決上訴須於判決送達後廿日內向本院提出上訴狀。
中      華      民      國    八十九    年      五      月      十六    日
~B法院書記官  陳蒼林
附表一：
土    地：
坐落彰化縣伸港鄉○○段第一二八之五一地號，面積九０平方公尺，權利範圍全部。
建    物：
門牌號碼彰化縣伸港鄉○○村○○路三五一巷一五號，建號五七七號，基地坐落彰化
縣伸港鄉○○段第一二八之五一地號，三層樓房，面積一三三．一七平方公尺，權利
範圍全部。
附表二：
建    物：
門牌號碼彰化縣伸港鄉○○村○○路三五一巷一七號，建號五七八號，基地坐落彰化
縣伸港鄉○○段第一二八之五二地號、第一二八之五三地號，三層樓房，面積二六六
．三七平方公尺，權利範圍全部。


司法院資訊處製作；財團法人民間司法改革基金會備份。
